【裁判字號】    94,上更(一),169
【裁判日期】    951114
【裁判案由】    偽造文書
【裁判全文】
臺灣高等法院刑事判決             94年度上更(一)字第169號
上  訴  人
即自訴人    壬○○
                      台北縣永和市○○○路○段85巷4弄4號3
                      樓已歿.
承受訴訟人  辛○○
                    樓
                    聯絡郵政信.
自訴代理人  王志哲律師
被      告  戊○○○女  50歲.
            己○○
上列上訴人因被告偽造文書案件，不服臺灣台北地方法院88年度
自字第1126號，中華民國90年10月24日第一審判決（併辨案號﹕
臺灣板橋地方法院檢察署88年度偵字第24767號）提起上訴，判
決後經最高法院第一次發回更審，本院判決如下：
    主  文
上訴駁回。
    理  由
一、自訴意旨略以：自訴人所擁有台北縣永和市○○○路○段85
    巷4弄4號3樓及土地持分，於民國86年2月21日始與台鳳股份
    有限公司（下稱台鳳公司）在臺灣桃園地方法院以86年度公
    字第20322號公證簽立雙方合建契約書，完成簽約後，自訴
    人始知因被告等早於84年11月間就以偽造自訴人之土地使用
    權同意書和偽刻印章，向台北縣政府工務局申請建築執照，
    經該局核發建築執照；然自訴人在86年2月雙方公證簽約以
    前，從未提共土地使用權同意書和印章，或授權委託予台鳳
    公司和歐寶建設事業股份有限公司（下稱歐寶公司）或同意
    被告等向主管機關申請建築執照，且本案雖由歐寶公司代台
    鳳公司具名申請而取得建築執照，然同案被告黃葉冬梅（經
    判決無罪確定）為台鳳公司董事長、同案被告黃宗宏（經判
    決為無罪確定）實際負責台鳳公司業務之人，被告戊○○○
    為歐寶公司董事長、被告己○○為實際負責歐寶公司業務之
    人，而台鳳公司與歐寶公司為結盟關係，被告戊○○○、己○○等為了達成儘速共同興建房屋以達成其獲利的目的，而
    共同實行或共謀施行連續偽造自訴人之土地使用權同意書、
    偽刻印章，並持向台北縣政府工務局申請建築執照，以達成
    儘速取得建築執照的目的，且並未將自訴人列為起造人，足
    生損害於自訴人，因認被告等共同涉有刑法第210條、第214
    條、第216條、第217條偽造文書罪嫌云云。
二、按犯罪事實應依證據認定之，無證據不得推定其犯罪事實。
    又不能證明被告犯罪者，應諭知無罪之判決，刑事訴訟法第
    154條第2項、第301條第1項分別定有明文。又被害人所述被
    害情形如無瑕疵可指，而就其他方面調查又與事實相符，其
    供述始足據為判決之基礎；且自訴人之指訴，係以使被告受
    刑事訴追為目的，是其陳述是否與事實相符，仍應調查其他
    證據以資審認（最高法院32年上字第657號、52年台上字第1
    300號判例參照）。又事實之認定，應憑證據，如未能發現
    相當證據，或證據不足以證明，自不能以推測或擬制之方法
    ，為裁判基礎；且認定犯罪事實所憑之證據，雖不以直接證
    據為限，間接證據亦包括在內；然而無論直接或間接證據，
    其為訴訟上之證明，須於通常一般之人均不致有所懷疑，而
    得確信其為真實之程度者，始得據為有罪之認定，倘其證明
    尚未達到此一程度，而有合理之懷疑存在時，事實審法院復
    已就其心證上理由予以闡述，敘明其如何無從為有罪之確信
    ，因而為無罪之判決，尚不得任意指為違法，最高法院40年
    台上字第86號及76年台上字第4986號分別著有判例可資參照
    。
三、本件自訴人上訴意旨以：
（一）、本案建造執照，被告戊○○○、己○○等為了達成儘速
        共同興建房屋以達成其獲利的目的，而共同實行或共謀
        施行連續偽造自訴人之土地使用權同意書、偽刻印章，
        持向台北縣政府工務局申請建築執照，以達成儘速取得
        建築執照的目，於84年8月30日提出第1次申請，其時因
        尚未與自訴人簽約，必不能獲准，亦可反證被告尚未取
        得自訴人部分之土地使用權同意書，亦即此時被告應尚
        未偽造本件之土地使用權同意書。84年5月23日自訴人
        與新宏公司簽訂合建契約，新宏開發股份有限公司（下
        稱新宏公司）旋於同年6月6日第2次掛件申請建造執照
        ，惟因新宏公司未履行契約所訂條件致契約不生效力，
        第2次申照作業仍將不能獲准，而改正期限將於84年12
        月5日屆至，被告為爭取時效（台北縣即將施行高容積
        率，可建面積將減少），自有偽造之動機及目的。
（二）、被告雖偽造土地使用權同意書矇騙取得執照，然宥於法
        定開工期限將屆及需自訴人配合拆除地上物始能動工，
        被告始與自訴人簽訂合建契約，並於86年2月21日完成
        公證。
（三）、本件自始由台鳳公司提供主要之資金，立於主導地位，
        另由新宏公司負責出面與自訴人簽約，歐寶公司則具名
        為建造執照之申請。
四、訊據被告己○○及戊○○○於本院95年10月24日最後審理期
    日，雖未到庭陳述，惟訊據被告己○○及戊○○○前於本院
    均堅決否認有前開犯行，被告己○○辯稱：本件與伊無關，
    伊與自訴人沒有發生任何關係等語（本院94年5月5日行準備
    程序筆錄）。
五、經查：
（一）、本件土地開發建築案件，新宏公司、歐寶公司與臺鳳公
        司先後有合作關係。1、多數地主係與新宏公司洽談合
        建及簽約之事實，業據證人即地主張維芬、陳蘭芳、劉
        念慈證、陳志祥等證述在卷（見原審卷2第185、186頁
        、第81頁），證人陳志祥證稱﹕84年時由陳志淩代表新
        宏公司與我們簽約等語（見原審卷2第81頁），自訴人
        自承接洽、簽約之對象均為新宏公司之乙○○及仲介人
        陳志淩，並於84年5月23日與新宏公司簽訂合建契約等
        情（見原審卷1第251、31 9頁）；此與證人甲○○、乙○○、陳志淩所述，亦相吻合（見原審卷3第4、73頁、
        原審卷2第119、154、155頁）；2、又歐寶公司與新宏
        公司自始即有合作關係，被告己○○供述：「以歐寶公
        司名義申請（建造執照）」，但「用新宏公司（名義）
        和地主簽約，其中是我從中協調」（見原審卷第1宗第
        318頁）；「丁○○是中間人，他跟地主協調好以後再
        來找建商，我是歐寶公司人員，新宏公司認為住戶中有
        建設公司（指歐寶公司），若是不協調，他們難以做得
        成功，所以他們說要和我們合作，各佔百分之50，那些
        住戶大都是我的鄰居，而在整合地主的時候，新宏公司
        就倒閉了，新宏公司在整合地主中所有的款項都是我支
        出去的。…我是歐寶公司實際負責人，與新宏公司是合
        作關係」（見原審卷第88頁、第168頁）。3、另依台鳳
        公司之年報（見原審卷3第299、300頁）及該公司84年
        之財務報表記載有永和案140,000,000元之土地開發費
        及已投入205,904,764元之成本等情（見原審卷3第239
        、240頁），可知台鳳公司係84年起投資本建築案，此
        與該公司與新岩公司（按與新宏公司同董事長，均為甲○○─見本院前審卷合作契約書）於84年1月27日針對
        本案簽訂之「合作契約書」之記載正吻合；細繹該合作
        契約書，約定由新岩公司統籌負責與地主間之協調分屋
        、互易、補償及設計監造、申請建造執照、房屋建造及
        使用執照之取得等事宜，台鳳公司則先墊付土地開發費
        用2億元，並分擔營造費用及設計監造費用6億4千萬元
        （見契約第3、4條），與前開年報及財務報表之記載正
        相符合。證人甲○○證稱﹕新宏（岩）、台鳳、歐寶公
        司均有一部股份，台鳳公司在83年底有參與投資，但只
        投資資金，並未出面，因台鳳是上市公司，認為地主太
        多，很複雜，但是一個投資機會（見原審卷3第76頁）
        ，是台鳳公司參與資金之投資，對於與地主之協調、建
        造、監造等事宜，則由新宏公司負責，合先敘明。
（二）、自訴人所主張台北縣工務局所核發之「85永建字第210
        號」建造執造中84年11月30日有關其個人土地使用權同
        意書有偽造之情形，然依據證人丙○○即庚○○○○○
        事務所職員證稱：當初土地使用權同意書是由業主新宏
        公司提供，而起造人在建築執造之申請人雖為歐寶公司
        ，然起造人不一定要用同一個人名字，可用別人的名字
        等語（見原審89年5月8日訊問筆錄），又證人乙○○即
        新宏公司副總經理證稱：土地使用權同意書是由新宏公
        司提供等語（分別見原審89年8月4日、8月28日原審訊
        問筆錄），證人庚○○○○○於本院審理時證稱：當初
        很有可能是掛件之後，文件不足，要求補正，補正資料
        的時間拖的比較晚。是否補正，時間太久，記不得了，
        實施容積率係分階段實施，確實時間不記得。土地的文
        件都是由業主、建設公司提供，我們查核沒問題，送到
        縣政府進去後，再核對印章、原本部分，這部分是縣政
        府作資料的核對，不屬於建築師的業務，本件係為了搶
        照等語（見本院94年12月6日審理筆錄）。其於原審證
        稱：起造人要用歐寶公司之名義，是由業主新宏公司決
        定，而土地使用權同意書是由新宏公司所提供（見原審
        89 年8月28日訊問筆錄），另證人丁○○於本院審理時
        亦證稱：伊從83年開始接觸這個案子，至85年提給臺鳳
        公司時，土地使用同意書有7個人沒有蓋章，自訴人之
        土地使用同意書何人蓋章忘記了等語（見本院95年9月
        26日審理筆錄），其於原審證稱：在83年時，因為聽說
        台北縣要實施高層建築法，大概可能只剩下15層，於是
        先要求地主先蓋土地使用權同意書，當時之日期、建商
        欄皆是空白，而且包括自訴人的兒子也拿給伊蓋，而在
        83年6、7月時，將土地使用權同意書交給甲○○，因為
        己○○是歐寶建設之負責人，與甲○○很熟，甲○○則
        先請建築師掛件，合約書是事後再簽，因為伊給建築公
        司的是空白日期，因為伊不知道何時找到建商等語（見
        原審89年8月28日訊問筆錄），再證人即其他合建戶張
        維芬、陳蘭芳、劉念慈亦均證稱：當初因為怕台北縣實
        施高層建築，所以先在土地使用權同意書上蓋章，當時
        是由丁○○到家裡面蓋的，當時是在還沒有和新宏公司
        簽約前蓋的等語（見原審89年9月11日訊問筆錄），另
        證人甲○○即新宏公司負責人證稱：因為當初要實施容
        積率，所以就先申請建照，當時申請同意書是由丁○○
        拿過來，先拿去掛號，而當初用歐寶公司名義申請是因
        為只是先去掛號，而歐寶公司是與新宏公司合作等語（
        見原審90年3月5日訊問筆錄），由以上證人證言可知，
        在84年之前申請建築執照皆由新宏公司所為並提供相關
        資料予庚○○○○○，與歐寶公司無關，縱使自訴人主
        張上開土地使用權同意書其並未同意蓋章被偽造，然並
        無法證明與被告等2人有何相關聯，自訴人並無法證明
        被告等有何偽造上開土地使用權同意書之行為。
（三）、又前開證人丁○○證稱：在83年時，因為聽說台北縣要
        實施高層建築法，大概可能只剩下15層，於是先要求地
        主先蓋土地使用權同意書，當時之日期、建商欄皆是空
        白，而且包括自訴人的兒子也拿給伊蓋，而在83年6、7
        月時，將土地使用權同意書交給甲○○，因為己○○是
        歐寶建設之負責人，與甲○○很熟，甲○○則先請建築
        師掛件，合約書是事後再簽，因為伊給建築公司的是空
        白日期，因為伊不知道何時找到建商等語（見原審89年
        8 月28日訊問筆錄），所證與證人庚○○○○○、丙○○、乙○○、張維芬、陳蘭芳、劉念慈等人所證情節，
        均相吻合，應認為實在，足認於83年間，當事人聽聞台
        北縣擬實施高層建築法，減縮容積率，地主之自訴人提
        供土地使用權同意書或蓋章授權申請人書立土地使用權
        同意書，申請建築執照，以搶高建築面積，應為理所當
        然，此與其嗣後是否簽立建築合約，要為二事，且本件
        自訴人與台鳳公司於86年1月21日所簽訂之合建契約，
        其中第2條條文約定﹕「依台北縣工務局建照捌伍永建
        字第貳壹零號之所有記載為準」等語，可知自訴人與台
        鳳公司訂立合建契約時，已知有前開建築執照存在，而
        申請建照需要地主之土地使用權同意書，若自訴人前未
        提供土地使用權同意書（日期及建商可能空白）或蓋章
        授權申請人書立土地使用權同意書，則其與台鳳公司訂
        立合建契約時，理應質疑上述建照，然自訴人並未質疑
        ，並同意簽訂合建契約，自訴人主張其並不知系爭土地
        使用權同意書，該土地使用權同意書為經人偽造云云，
        顯不符常理。雖自訴人於84年5月3日與新宏公司簽訂合
        建契約書，由自訴人提供其所有座落於台北縣永和市○○段82、82—1地號，權利範圍持分面積34.2平方公尺
        之土地1筆與新宏公司合建，依據合建契約條款第9條第
        1項1約定：「乙方（即新宏公司）應於簽訂本合建契約
        時簽發商業本票2張、面額各為1千萬元整，均由乙方公
        司交由甲方保管，且均應載明發票日，並將本票資料載
        入合約。」，第15條約定：「本合約需由法院公證。」
        ，第12條第2項約定：「本契約有關之附件、圖表及加
        註條款、通知書等，均視同本約條款」，因新宏公司並
        未與自訴人前往法院公證以及提供商業本票，顯然該合
        建契約僅成立，然並未生效，此有新宏公司與自訴人間
        之合建契約附卷可稽，然此與83年間，自訴人是否提供
        土地使用權同意書或日期、建商欄等空白之土地使用權
        同意書俾供申請建築執照及該土地使用權同意書是否經
        偽造，均屬無涉，縱使自訴人所指之土地使用權同意書
        係偽造，亦無證據證明與被告等2人有何關聯。
（四）、依卷內資料，台北縣政府工務局於85年1月10日核發之
        「捌伍永建字第貳壹零號」建造執照（領照日期為85年
        3月5日），係於83年8月間即以歐寶公司（代表人戊○○○）等10人名義向台北縣政府提出申請，但係爭之「
        土地使用權同意書」上所記載之日期則為84年11月30日
        ，有上開申請書、同意書及建造執照之影本在卷可稽（
        見原審卷第1宗第121頁、第138頁、第205頁）。依時間
        順序，於83年8月間提出申請時，除日期故意填載不實
        外，固不可能取得土地所有人於84年11月30日出具之同
        意書；惟承辦之庚○○○○○已於原審結證稱：「有可
        能是補正過的『土地使用權同意書』，建管單位要審查
        這麼大案件的營建執照，會要求我們補齊文件，有可能
        是當初我們沒有準備齊全，要我們補正，所以日期才會
        差這麼多」（見原審卷第2宗第152頁）。果爾，依例因
        土地使用權同意書日期及建築商空白，主管機關要求補
        正，因已有土地使用權同意書，故僅於日期等欄位，依
        實際補正日期84年11月30日而添載，並無庸再以文書列
        表，要求補正，難謂非為事實；且設若被告欲為偽造且
        確實可以偽造，何不於遞件伊始或令其補正時，即偽填
        遞件時期之日期（83年間某日），是以日期認定被告等
        偽造文書，實屬無稽。
（五）、另自訴人指訴歐寶公司與新宏公司自始即有合作關係（
        見原審卷第2宗第121頁）。被告己○○亦供述：「以歐
        寶公司名義申請（建造執照）」，但「用新宏公司（名
        義）和地主簽約，其中是我從中協調」（見原審卷第1
        宗第318頁）；「丁○○是中間人，他跟地主協調好以
        後再來找建商，我是歐寶公司人員，新宏公司認為住戶
        中有建設公司（指歐寶公司），若是不協調，他們難以
        做得成功，所以他們說要和我們合作，各佔百分之50，
        那些住戶大都是我的鄰居，而在整合地主的時候，新宏
        公司就倒閉了，新宏公司在整合地主中所有的款項都是
        我支出去的。…我是歐寶公司實際負責人，與新宏公司
        是合作關係」（見原審卷第88頁、第168頁）。依上開
        事證固亦顯示，歐寶公司於「整合地主」時，至少於83
        年8月間以歐寶公司名義提出申請之前，已經參與其事
        ，並與新宏公司有合作關係，然提出申請之土地使用權
        同意書既均經由新宏公司提供如前述，歐寶公司與新宏
        公司縱自始即有合作關係，土地使用權同意書是否偽造
        ，亦與歐寶公司或被告等2人無必然之關係，更遑論被
        告等2人犯罪。自訴人雖指陳新宏公司84年8月就倒閉，
        剩下的建設公司只剩下歐寶公司，84年11月的使用同意
        書當然是歐寶公司偽造的云云，然無證據證明新宏公司
        84年8月就倒閉之事實，所述顯屬推論之語，尚無可採
        。另自訴人再稱：建造執照83年8月掛號，當然應該要
        有土地使用同意書，所以83年8月就有1份土地使用同意
        書，直到被退件，就將該同意書抽掉，83年12月主管機
        關退件，沒有要歐寶公司提出土地使用同意書，可見83
        年8月就有1份偽造的土地使用同意書，不論是哪1件土
        地使用同意書，均係偽造的。另外除了土地使用同意書
        外，拆除同意書、切結書也是用同1顆印章云云，渠認
        歐寶公司請建築執照，當然偽造土地使用同意書，要屬
        臆測之語，另其認除了土地使用同意書外，拆除同意書
        、切結書是用同1顆印章，亦屬偽造云云，亦純係推論
        之語而不可採。復認案外人之土地所有權人乙○○是在
        84年11月1日才取得土地所有權，所以同意書不可能83
        年就做好，一定是在84年11月以後才完成云云，然並無
        證據以實其說，其推論被告等2人犯罪，亦非可採。
（六）、又自訴人雖提出證人杜麗華之土地使用權同意書亦被偽
        造，而證人杜麗華亦證稱：伊並無同意簽訂土地使用權
        同意書等語（見94年4月9日訊問筆錄），然縱使證人杜
        麗華之土地使用權同意書為被偽造，然亦無法由此證明
        即為被告等人所為，故自訴人此部分之主張亦無法證明
        被告犯罪。
（七）、自訴人聲請鑑定本案之使用權同意書是否留有自訴人代
        理人、陳志淩、乙○○、甲○○、蔡明勳等人之指紋部
        分，經本院前審送請內政部警政署刑事警察局鑑定結果
        ，已無法辨明（見該局91年3月18日刑紋字第0910046
        937號鑑驗書），然如前所述，實無證據證明被告等2人
        與土地使用權同意書之取得有任何指使、教唆或其他直
        接之犯罪關連，自難據此作為不利被告之認定。
（八）、綜上所述，本件尚難認被告己○○、戊○○○有何偽造
        自訴人土地使用權同意書以及偽刻印章之行為，事實甚
        屬明確，是自訴人聲請傳喚甲○○，雖傳喚無著，然已
        無必要再與傳喚，應予敘明。此外，本院復查無其他積
        極之證據，足認被告等2人確有自訴人指訴之犯行，不
        能證明被告等犯罪，揆諸前揭規定，自應依法為無罪判
        決之判決，原審因為被告等2人無罪之諭知，即無不當
        ，自訴人上訴指摘原判決不當，非有理由，其上訴應予
        駁回。
六、又檢察官移送併辦之部分，與本案判決之犯罪事實同一，本
    院應併予審酌，附此敘明。
七、被告戊○○○、己○○經合法傳喚，無正當理由不到庭，爰
    不待其陳述逕行判決。
據上論斷，應依刑事訴訟法第368條、第371條，判決如主文。
中    華    民    國    95    年    11    月    14    日
                  刑事第八庭審判長法  官  鄭文肅
                                  法  官  陳國文
                                  法  官  江國華
以上正本證明與原本無異。
如不服本判決，應於收受送達後10日內向本院提出上訴書狀，其
未敘述上訴之理由者並得於提起上訴後10日內向本院補提理由書
（均須按他造當事人之人數附繕本）。
                                  書記官  陳玉嬋
中    華    民    國    95    年    11    月    16    日


司法院資訊處製作；財團法人民間司法改革基金會備份。
